ACORDAO-COMPLETO-2521468

ACÓRDÃO DE RELAÇÃO

ACÓRDÃO DE RELAÇÃO 155/2022 ATA 3/2022 - PLENÁRIO

Acórdão 155/2022-TCU-Plenário
Vistos, relacionados e discutidos estes autos de Representação em face a comunicação do Exmo. Ministro Vital do Rego realizada na Sala das Sessões em 23 de setembro de 2020, que propôs determinar à Secretaria de Controle Externo a autuação de processo com o objetivo de apurar indícios de falhas de gestão na fabricação e distribuição dos soros antivenenos, de modo a destacar as causas e possíveis responsabilidades pelo seu eventual desabastecimento na rede pública de saúde;
Considerando que no Instituto Vital Brazil (IVB) está em curso cronograma de adequação das entregas; que o Centro de Produção e Pesquisa de Imunobiológicos (CPPI) não possui área fabril certificada e autorizada para produzir esses soros e realiza tratativas com o Instituto Butantan, via contrato de terceirização, para retomada da produção; que a Fundação Ezequiel Dias (Funed) possui autorização da Anvisa e prevê o fornecimento dos primeiros lotes no segundo semestre de 2021; e que o Instituto Butantan mantém-se apto para a fabricação e fornecimento dos soros ao MS (peça 34) ;
Considerando que o Contrato 108/2019, com a Fundação Butantan, último vigente para fornecimento dos soros antivenenos, venceu em 31/7/2020 (peça 27, p.55-56) e a nova contratação, mediante o Contrato 324/2020, foi assinada em 24/11/2020 (peça 43) , ou seja, quatro meses após o vencimento do contrato, fato que poderia ensejar no risco de desabastecimento da rede pública de saúde, visto que os estoques estavam baixos, conforme noticiado pelo MS;
Considerando que o Ministério da Saúde não apresentou justificativa para a demora na contratação com o Instituto Butantan, situação agravada pelos estoques baixos, pela habitualidade na contratação com o Instituto, pela existência de um único fornecedor, e pela impossibilidade de importação e a escassez do produto no mercado nacional, e considerando que os demais laboratórios produtores dos soros antivenenos estão em processo de adequação às diretrizes de "Boas Práticas de Fabricação de Medicamentos (BPF) " estabelecidas pela Anvisa;
Considerando não está configurado nos autos o efetivo desabastecimento, mas que a demora na contratação constitui evidência de falha de planejamento o que incorreu em risco iminente de desabastecimento dos soros antivenenos na rede pública de saúde;
Considerando que provimento dos imunobiológicos definidos pelo Programa Nacional de Imunizações é de responsabilidade do ente federal, conforme Portaria de Consolidação (PRC) 4, de 28 de setembro de 2017, Anexo III, Capítulo II, art. 6º, XIX, "a"; que a saúde é direito de todos e dever do Estado, nos termos do art.196 CF/88; e que a saúde é um direito fundamental do ser humano consoante art. 2º, da Lei 8.080/90; e, finalmente,
Considerando a solicitação do MPF, em processo apensado (TC Processo 006.281/2021-4) , com o fito de instruir o Inquérito Civil n° 1.16.000.002261/2018-86 e com base na Lei Complementar 75/93, art. 8°, II e § 5º, para o encaminhamento das providências já adotadas "com o objetivo de apurar os indícios de falhas de gestão na fabricação e distribuição dos soros antiofídicos, de modo a destacar as causas e possíveis responsabilidades pelo eventual desabastecimento na rede pública de saúde", conforme Ata TCU n°36, de 23 de setembro de 2020;
Os Ministros do Tribunal de Contas da União, reunidos em sessão do Plenário, ACORDAM, por unanimidade, com fundamento nos arts. 1º, inciso II, e 43, inciso I, da Lei 8.443/1992, c/c os arts. 143, 237, VII, e 250 do Regimento Interno, quanto ao processo a seguir relacionado, em conhecer da representação; considerá-la parcialmente procedente; fazer a seguinte notificação e determinar o arquivamento, dando ciência ao Ministério da Saúde e ao Ministério Público Federal (3º Ofício de Cidadania, Seguridade e Educação, ref. Inquérito Civil 1.16.000.002261/2018-86) , de acordo com os pareceres emitidos nos autos:
1. Processo TC-Processo 033.760/2020-9 (REPRESENTAÇÃO) 
	1.1. Apensos: Processo 006.281/2021-4 (SOLICITAÇÃO) 
	1.2. Órgão/Entidade: Ministério da Saúde.
	1.3. Relator: Ministro Benjamin Zymler.
	1.4. Representante do Ministério Público: não atuou.
	1.5. Unidade Técnica: Secretaria de Controle Externo da Saúde (SecexSaude) 
	1.6. Representação legal: não há
	1.7. dar ciência ao Ministério da Saúde, com fundamento no art. 9º, inciso I, da Resolução-TCU 315, de 2020, que a ausência de um planejamento adequado incorreu na demora da contratação com o Instituto Butantan, em desacordo com o princípio da eficiência, insculpido no artigo 37, caput, da Constituição Federal, levando ao risco de desabastecimento da rede pública de saúde e à possibilidade de infringir os dispositivos constantes na Portaria de Consolidação (PRC) 4, de 28 de setembro de 2017, Anexo III, Capítulo II, art.196 CF/88 e art. 2º, da Lei 8.080/90 (parágrafos 18-24 da instrução) .

Ministério da Saúde.

BENJAMIN ZYMLER

não há

Não atuou.

REPRESENTAÇÃO (REPR)